【裁判字號】    97,審聲,1425
【裁判日期】    971006
【裁判案由】    聲明異議
【裁判全文】
臺灣高雄地方法院民事裁定            97年度審聲字第1425號
異  議  人  甲○○
                        苓停車場管理室）
                        之1
代  理  人  黃振銘律師
相  對  人  台灣銀行股份有限公司
法定代理人  乙○○
上列當事人間返還土地等強制執行事件，異議人對於中華民國97
年9 月1 日本院民事執行處司法事務官所為95年度執字第13550
號裁定提出異議，本院裁定如下：
    主  文
異議駁回。
    理  由
一、按強制執行事件，由法官或司法事務官命書記官督同執達員
    辦理之。本法所規定由法官辦理之事項，除拘提、管收外，
    均得由司法事務官辦理之。強制執行法第3 條及法院組織法
    第17條之2 第1 項第2 款分別定有明文。又當事人或利害關
    係人，對於執行法院強制執行之命令，或對於執行法官、書
    記官、執達員實施強制執行之方法，強制執行時應遵守之程
    序，或其他侵害利益之情事，得於強制執行程序終結前，為
    聲請或聲明異議；前項聲請或聲明異議，由執行法院裁定之
    。亦為強制執行法第12條第1 項、第2 項所明定。故司法事
    務官於強制執行程序中就當事人或利害關係人依第12條所為
    之聲請或聲明異議，自得立於執行法院之地位先為准駁之裁
    定（處分）。次按司法事務官處理事件所為之處分，與法院
    所為者有同一之效力。當事人對於司法事務官處理事件所為
    之終局處分，得於處分送達後10日之不變期間內，以書狀向
    司法事務官提出異議。司法事務官認前項異議有理由時，應
    另為適當之處分；認異議為無理由者，應送請法院裁定之。
    法院認第一項之異議為有理由時，應為適當之裁定；認異議
    為無理由者，應以裁定駁回之。民事訴訟法第240 之3 條及
    第240 之4 條亦分別定有明文。本件異議人原係對於本院民
    事執行處司法事務官所為之執行處分聲明異議（即認異議人
    為執行名義主觀效力所及而對異議人為執行行為之處分），
    經司法事務官就該聲明異議為裁定（即依強制執行法第12條
    第2 項規定所為之裁定，裁定結果為駁回其異議），異議人
    對該裁定不服而提出異議，司法事務官認其異議無理由而送
    請本院為裁定，經核與上開條文規定件及意旨規定相符，尚
    無處理程序或權限上之瑕疪，先予說明。
二、本件相對人台灣銀行股份有限公司（下稱台灣銀行）以台灣
    高等法院高雄分院（下稱高雄高分院）84年度重上更（八）
    字第53號、最高法院90年度台上字第1770號、高雄高分院90
    年度重上更（九）字第30號及最高法院92年度台上字第2277
    號民事裁判暨確定證明書（債務人為彭宗堯、彭宗伯、彭黃
    均、余彭素容、彭碧容即陳彭碧容、彭雪芬、彭秉正、彭秉
    鐘、彭秉權、曾彥槐、曾友哲、曾賢真即林曾賢真、宋葉秋
    蘭及葉德材），為執行名義，請求債務人彭宗伯應交還坐落
    高雄市苓雅區○○○段639 地號土地；債務人彭雪芬、彭秉
    正、彭秉鐘、彭秉權、彭周錢盆、彭淑昭、彭淑貞、彭秉衡
    、彭宗伯、余彭素容、彭碧容、宋葉秋蘭、葉德材、曾彥槐
    、曾友哲、曾賢真應交還同段638 及638 之1 地號土地；債
    務人曾彥槐、曾友哲、曾賢真應交還同段621 、621 之2 及
    621 之3 地號土地而聲請強制執行。本院民事執行處乃於95
    年8 月3 日依上開執行名義核發95雄院隆民水95執字第1355
    0 號自動履行命令，嗣因債務人等均未自動履行，本院民事
    執行處並於96年12月7 日至現場履勘，經異議人在場表示其
    自83年間起，即向「阿俊」即張榮輝承租638 、638 之1及
    639 地號等三筆土地（下簡稱系爭土地）經營停車場，並聲
    明異議請求停止執行，嗣經本院於97年9 月2 日至系爭土地
    實施強制執行，異議人復在場聲明異議，經本院當場交付本
    院97年9 月1 日之駁回異議裁定後，異議人表示願於97年9
    月9 日前與台灣銀行協議簽定上開土地之租賃契約，若未能
    於上開期限前簽定租賃契約，台灣銀行再另向本院陳報續行
    強制執行，97年9 月9 日當日之執行程序因此暫緩，嗣本院
    寄送異議駁回之裁定，經異議人之代理人於97年9 月10日收
    受，異議人不服，乃於97年9 月22日聲明異議。此經本院審
    核本院95年度執字第13550 號強制執行卷查明屬實。
三、異議意旨略以：台灣銀行據以強制執行之執行名義為高雄高
    分院84年度重上更（八）字第53號、最高法院90年度台上字
    第1770號、高雄高分院90年度重上更（九）字第30號，及最
    高法院92年度台上字第2277號等民事裁判，然上開裁判之當
    事人均未包括異議人，異議人自非該等判決效力所及，又台
    灣銀行迄未提出相關證據證明異議人管理使用系爭土地係債
    務人彭宗伯等彭氏家族之繼受人，或為彭氏家族或其繼受人
    占有系爭標的物者，而逕主張判決效力及於異議人，於法無
    據，爰求為廢棄原裁定，並裁定駁回台灣銀行於原審強制執
    行之聲請等語。
四、按執行名義為確定終局判決者，除當事人外，對於訴訟繫屬
    後為當事人之繼受人，及為當事人或其繼受人占有請求之標
    的物者，亦有效力。此觀強制執行法第4 條之2 第1 項第1
    款之規定即明。又民事訴訟法第401 條第1 項所稱之繼受人
    ，若訴訟標的為對物之關係之權利時，因此種權利關係具有
    對世及直接支配物之效力，則所謂繼受人，應包括受讓標的
    物之人在內，業經最高法院61年台再字第186 號及71年台抗
    字第8 號判例意旨闡釋明確。另依同法第14條之1 第1 項及
    第15條前段規定「債務人對於債權人依第4 條之2 規定聲請
    強制執行，如主張非執行名義效力所及者，得於強制執行程
    序終結前，向執行法院對債權人提起異議之訴」、「第三人
    就執行標的物有足以排除強制執行之權利者，得於強制執行
    程序終結前，向執行法院對債權人提起異議之訴」之意旨，
    可知若執行債權人對上開第4 條之2 規定對於執行名義效力
    所及之人聲請併為強制執行，而該人如主張其非執行名義效
    力所及時，因非屬法院未依執行名義執行之範疇，債務人即
    應提起異議之訴以資解決，尚無以聲明異議程序請求救濟之
    餘地。若第三人爭執其對執行標的物有足以排除強制執行之
    權利者，係屬就執行標的物權利誰屬之實體爭執，則應提起
    第三人異議之訴，亦無從經由聲明異議程序救濟之。此從上
    開條文修正之立法理由為「執行名義為確定終局判決者，於
    訴訟繫屬後，因當事人死亡或訴訟標的之權利義務移轉於第
    三人，或請求之標的物移轉於第三人占有，或係為他人而為
    原告或被告者，宜參考德、日立法例，配合民事訴訟法第40
    1 條有關既判力主觀範圍之規定，明定其執行名義之效力除
    當然及於當事人本人之外，並擴張及於該訴訟繫屬後(1)為當
    事人之繼受人；(2)該他人及其繼受人；(3)或為當事人、該他
    人、或其繼受人占有請求之標的物者。此項規定，並準用於
    本法第4 條第1 項第2 款至第6 款之執行名義，俾免再行訴
    訟取得執行名義。執行當事人對此效力發生爭執時，且規定
    得以訴訟主張或否認之，資以因應救濟（新增條文第4 條之
    2 、第14條之1 」可得佐證，並有最高法院97年度台抗字第
    10號裁判意旨可供參酌。
五、經查，台灣銀行據以強制執行之執行名義內容係命「彭宗伯
    應將639 地號土地交還」、「彭黃均、彭雪芬、彭秉正、彭
    秉鐘、彭秉權、彭宗堯、彭宗伯、余彭素容、彭碧容、宋葉
    秋蘭、葉德材、曾彥槐、曾友哲、曾賢真應將638 及638 之
    1 地號二筆土地交還」，此觀高雄高分院84年度重上更（八
    ）字第53號民事判決暨確定證明書自明。而系爭土地，雖經
    債務人抗辯為第三人占用作為洗車場，但上開債務人仍為該
    等土地之間接占有人，應負有交還土地之義務，此經上開民
    事案件審理時承審法官現場勘驗屬實，並於確定判決中闡釋
    明確，有判決書附卷可稽。其次，系爭土地在79年起至84年
    間係遭第三人王昌盈、何賴朱西所占用，之後另遭第三人謝
    昭國及柳瓊林占用，此經高雄高分院82年度重上更（七）字
    第7 號民事事件承審法官現場履勘屬實，並有勘驗筆錄及目
    前使用情形之附表可稽，由此足見，本件租佃爭議（交還土
    地）等事件自訴訟繫屬（68年間）起，至歷審審理程序（迄
    92年間），均未見異議人或張榮輝主張及占有使用上開土地
    之情事。故縱認異議人主張其於83年2 月1 日向張榮輝承租
    使用系爭土地屬實，其亦為訴訟繫屬後為當事人之繼受人，
    自應為執行名義效力所及，執行法院因此依執行名義內容執
    行交還土地，自屬有據。
六、綜上所述，執行法院以異議人所爭執之事項，無從經由聲明
    異議程序救濟而裁定駁回異議人之異議，並無違誤。異議意
    旨仍以其非上開民事確定判決之當事人，相對人復未舉證證
    明異議人為強制執行法第4 條之2 第1 項第1 款所定之為執
    行名義效力所及之繼受人，本件強制執行於法無據等詞，求
    予廢棄原裁定，為無理由，應予駁回。
七、據上論結：本件異議為無理由，依強制執行法第3 條、第30
    條之1 、民事訴訟法第240 條之4 第3 項後段，裁定如主文
    。
中    華  民    國    97    年    10    月      6     日
                  民事第二庭法  官  蘇姿月
正本係照原本作成。
如對本裁定抗告，須於裁定送達後10日內向本院提出抗告狀。
中    華    民    國    97    年    10    月    6     日
                            書記官  陳美月


司法院資訊處製作；財團法人民間司法改革基金會備份。
